【裁判字號】    91,訴,2727
【裁判日期】    920526
【裁判案由】    違反稅捐稽徵法
【裁判全文】
臺灣臺中地方法院刑事判決                        九十一年度訴字第二七二七號
    公  訴  人  臺灣臺中地方法院檢察署檢察官
    被      告  甲○○
右列被告因違反稅捐稽徵法案件，經檢察官聲請簡易判決處刑（九十一年度偵字第一
九七六三號），本院臺中簡易庭認不宜逕以簡易判決處刑，移由本院刑事庭，改依通
常程序審理，判決如左：
    主  文
甲○○商業負責人，為納稅義務人以不正當方法逃漏稅捐，處有期徒刑貳月，如易科
罰金，以佰元折算壹日。
    事  實
一、甲○○係獨資之址設臺中市○○區○○里○○○○街二九六號三樓「善義企業社
    」之負責人，為商業登記法規定之商業負責人，其明知營利事業所得稅納稅義務
    人「善義企業社」，自民國八十七年六月間起至八十八年十二月止，並未僱用郭
    獻文（原名為郭文，係於八十八年八月二十六日改名為郭獻文，後於九十年三月
    二十六日因缺氧性腦病變呈植物人狀態住院，並於九十年七月五日死亡）在上址
    「善義企業社」內工作及支薪，竟基於為營利事業所得稅納稅義務人「義善企業
    社」逃漏稅捐之犯意，於八十八年一月間某日及八十九年一月間某日，分別將郭
    獻文於八十七年六月起至同年十二月止及於八十八年間，在該企業社工作，先後
    各向「善義企業社」支領薪資新臺幣（下同）二十六萬八千八百元、二十六萬八
    千八百元之不實事項，登載於郭獻文八十七年度與八十八年度「各類所得扣繳暨
    免扣繳憑單」上（鐘同和所涉偽造文書部分，業經本院以九十一年度訴字第一三
    七三號判決判處有期徒刑四月，如易罰金，以三百元折算一日確定），並分別持
    上開八十七年度、八十八年度「各類所得扣繳暨免扣繳憑單」向財政部臺灣省中
    區國稅局黎明稽徵所提出申報據以行使主張，使納稅義務人「善義企業社」營業
    成本增加，營利所得減少，分別於各該年度逃漏「善義企業社」營利事業所得稅
    計六萬七千二百元，以此不當方法逃漏稅捐。
二、案經臺灣臺中地方法院檢察署檢察官自動偵查起訴。
    理  由
一、訊據被告甲○○固坦承有右揭時、地向財政部臺灣省中區國稅局黎明稽徵所申報
    商業營利事業所得稅時，持郭獻文八十七年度及八十八年度「各類所得扣繳暨免
    扣繳憑單」據以行使主張「善義企業社」之營業成本，惟矢口否認有何違反稅捐
    稽徵法之犯行，辯稱：郭獻文有在「善義企業社」工作，他擔任顧問，伊有僱用
    他，若郭獻文有來就請他吃飯及給車馬費云云。然查，被告於本院九十一年度訴
    字一三七三號案件審理時及本院於本案調查時，已對右揭事實坦承不諱（參見本
    院九十一年度訴字第一三七三號刑事卷宗第十二頁、第四十頁，本院本案刑事卷
    宗九十二年一月六日調查筆錄第二、三頁），且證人即郭獻文之妻范美智於前案
    偵查中證稱：郭獻文八十八年間並未在臺中工作等語（參見臺灣臺中地方法院檢
    察署九十一年偵字第五九二四號偵查卷宗第九頁背面），足見郭獻文並未在「善
    義企業社」工作並支領薪資甚明，被告於本院審理時空言否認犯罪，亦未提出郭
    獻文支領「善義企業社」薪資之相關資料以供本院查核，自無可採。又「善義企
    業社」虛報郭獻文薪資，單一年度藉以逃漏營利事業所得稅六萬七千二百元，業
    經財政部臺灣省中區國稅局黎明稽徵所九十年八月十日中區國稅黎明密第○九○
    ○○一七六六九號函中核計明確（參見臺灣臺中地方法院檢察署九十年度發查字
    第三四一五號偵查卷宗第五頁）。此外，復有虛報薪資檢舉書、陳情書、八十七
    年度郭文（即郭獻文）各類所得扣繳暨免扣繳憑單、八十八年度郭獻文各類所得
    扣繳暨免扣繳憑單及財政部臺灣省中區國稅局黎明稽徵所九十年八月十日中區國
    稅黎明密第○九○○○一七六六九號函附卷可稽，本案事證明確，被告犯行洵堪
    認定，應依法論科。
二、按獨資營利事業組織依所得稅法既仍需繳交營利事業所得稅，為稅捐稽徵法之納
    稅義務人，則其逃漏稅捐時，犯罪主體自應為該獨資營利事業組織，而非獨資營
    利事業之負責人；又稅捐稽徵法第四十七條第三款所定商業登記法規定之商業負
    責人應受處罰之規定，係自同法第四十一條轉嫁而來，非因其身分成立之罪，此
    一處罰主體專指商業登記法規定之商業負責人而言，故本案仍有稅捐稽徵法第四
    十七條規定之適用（最高法院八十八年臺非字第一三號判決、八十九年臺上字第
    七二四一號判決、九十一年臺上字第七四一一號判決意旨參照）。查被告甲○○
    為「善義企業社」之負責人，係商業登記法第九條第一項規定之商業負責人，其
    以上開不正當方法逃漏稅捐，核其所為，係犯稅捐稽徵法第四十七條第三款、第
    四十一條之以不正當方法逃漏稅捐罪。又按捐稽徵法第四十七條第一款之規定，
    係將納稅義務人公司之責任，基於刑事政策之考慮，於其應處徒刑範圍，轉嫁於
    公司之負責人，故於此情形受罰之公司負責人，乃屬「代罰」，其既非逃漏稅捐
    之納稅義務人，當無所謂基於概括犯意逃漏稅捐，是公司以不正當方法逃漏稅捐
    ，無成立連續犯之可能，亦無所謂與他人有逃漏稅捐之犯意聯絡與行為分擔。又
    刑法第五十五條之牽連犯，必須二個以上之行為有方法與結果之關係，始足構成
    ，亦即必須以犯一罪之方法行為犯他罪，或以犯一罪之結果行為犯他罪，方得成
    立牽連關係，公司負責人既非逃漏稅捐之納稅義務人，僅係代罰而已，公司以不
    正當方法逃漏稅捐，縱由該公司負責人或其他有權代表公司之自然人代表公司為
    之，究非屬於公司負責人本身之犯罪行為，自與該公司負責人之其他犯罪行為間
    ，無方法結果之牽連關係可言（最高法院八十一年五月十九日八十一年度第三次
    刑事庭會議決議(四)，最高法院八十七年度臺上字第一九七四號、八十六年度臺上
    字第三九九一號判決參照），則稅捐稽徵法第四十七條第三款之商業負責人自與
    上開同條第一款之公司負責人同屬「代罰」性質，而不可能成立連續犯、共犯與
    牽連犯，公訴人認有連續犯關係，尚有誤會，併予敘明。爰審酌被告為「善義企
    業社」之負責人，竟不依法繳納稅捐，而思以虛報支出之不正當方式，逃漏稅捐
    ，減少國家稅收，暨其犯罪動機、目的尚屬單純，手段亦稱平和，逃漏之稅額二
    次共為十三萬二四千四百元，所得利益雖非龐大，卻已妨害稅捐機關對稅捐稽徵
    之正確性，且被告前案所涉偽造文書部分，業經本院以九十一年度訴字第一三七
    三號判決判處有期徒刑四月，如易罰金，以三百元折算一日確定，及犯後態度等
    一切情狀，量處如主文所示之刑，並諭知易科罰金之折算標準。
三、按被告行為後，刑法第四十一條業於九十年一月十日修正公布，同年月十二日生
    效，修正後刑法第四十一條第一項前段規定「犯最重本刑為五年以下有期徒刑以
    下之刑之罪，而受六個月以下有期徒刑或拘役之宣告，因身體、教育、職業、家
    庭之關係或其他正當事由，執行顯有困難者，得以一元以上三元以下折算一日，
    易科罰金。」，與修正前刑法第四十一條規定「犯最重本刑為三年以下有期徒刑
    以下之刑之罪，而受六個月以下有期徒刑或拘役之宣告，因身體、教育、職業、
    家庭之關係，執行顯有困難者，得以一元以上三元以下折算一日，易科罰金。」
    不同。比較新舊法結果，以新法較有利於行為人，故依刑法第二條第一項前段規
    定，應適用裁判時之法律即修正後刑法第四十一條第一項前段之規定，併此敘明
    。
據上論斷，應依刑事訴訟法第四百五十二條、第二百九十九條第一項前段，稅捐稽徵
法第四十一條、第四十七條第三款，刑法第十一條前段、第二條第一項前段、修正後
刑法第四十一條第一項前段，罰金罰鍰提高標準條例第二條，判決如主文。
本案經檢察官洪淑姿到庭執行職務
中      華      民      國      九十二    年      五    月    二十六    日
                                臺灣臺中地方法院刑事第三庭
                                    審判長法  官  劉  錫  賢
                                          法  官  林  三  元
                                          法  官  黃  裕  仁
右正本證明與原本無異。
如不服本判決，應於送達後十日內向本院提出上訴狀（須附繕本），上訴於臺灣高等
法院臺中分院。
                                          書記官
中      華      民      國      九十二    年      五    月    二十七    日
附錄論罪科刑法條
稅捐稽徵法第四十一條
納稅義務人以詐術或其他不正當方法逃漏稅捐者，處五年以下有期徒刑、拘役或科或
併科新臺幣六萬元以下罰金。
稅捐稽徵法第四十七條
本法關於納稅義務人、扣繳義務人及代徵人應處徒刑之規定，於左列之人適用之：
 一  公司法規定之公司負責人。
 二  民法或其他法律規定對外代表法人之董事或理事。
 三  商業登記法規定之商業負責人。
 四  其他非法人團體之代表人或管理人。


司法院資訊處製作；財團法人民間司法改革基金會備份。
